臺灣高等法院刑事判決　　　　　　　　93年度上訴字第2998號
上　訴　人
即　被　告　丙○○
　　　　　　　　　　　一
選任辯護人　蔡宏修律師
上列上訴人因貪污治罪條例案件，不服臺灣臺北地方法院93年度
訴字第874 號，中華民國93年9 月17日第一審判決（起訴案號：
臺灣臺北地方法院檢察署93年度偵緝字第756 號），提起上訴，
本院判決如下：
    主  文
原判決撤銷。
丙○○依據法令從事公務之人員，利用職務上之機會，詐取財物
，處有期徒刑參年陸月，褫奪公權貳年；又依據法令從事公務之
人員，利用職務上之機會，詐取財物，處有期徒刑壹年玖月，褫
奪公權壹年；應執行有期徒刑伍年，褫奪公權貳年。
    事  實
一、丙○○原係臺北市中山地政事務所（以下簡稱中山地政所）
    之測量員，為依據法令從事公務之人員，其於民國九十一年
    三月十五日，因奉派於該所服務台擔任有關測量業務之民眾
    法律諮詢服務工作，適許幼前往服務台詢問不動產過戶之相
    關事項，竟利用其於服務台從事諮詢工作之職務上機會，意
    圖為自己不法所有，向許幼佯稱可代為辦理不動產過戶事宜
    ，許幼不知有詐，將三筆房地請丙○○辦理，丙○○於附表
    所示時地，分別以辦理過戶需款繳交印花稅、契稅及代書費
    為幌，使許幼陷於錯誤而先後接續交付現金新台幣（下同）
    八千元、二萬元、二萬元、一萬元及二萬元（合計為新台幣
    七萬八千元）予丙○○，嗣許幼及其配偶陳萬生多次詢問辦
    理情形未果，丙○○乃於九十一年四月二十三日至許幼位於
    台北市○○○路○段八三巷五號四樓住處，填寫台北市稅捐
    稽徵處多功能服務櫃檯受理查詢申請（授權）書，表明近日
    可辦妥，以為安撫，惟翌日仍未見結果，遂由陳萬生於九十
    一年四月二十五日，前往中山地政所，向該所主任丁○○提
    出申訴，始悉受騙，丙○○於九十一年四月二十六日將上開
    款項返還許幼，於偵查中並自白上開事實。
二、丙○○明知鑑界收費，非其職務，竟因地下錢莊追債而需款
    孔急，而於九十二年六月十七日，辦理臺灣士林地方法院囑
    託，巧洋實業有限公司（以下簡稱巧洋公司）聲請就台北市
    內湖區○○段○○段三十地號土地，門牌號碼台北市○○區
    ○○路一段三二○、三二二、三二四、三二六號房屋鑑界，
    於同年七月三日，辦理巧洋公司，聲請就台北市○○區○○
    段四小段三十地號土地，門牌號碼台北市○○區○○路一段
    三一○、三一二及三一八號房屋鑑界，尚未測量完畢，竟藉
    此職務機會，於同年七月三日，向巧洋公司代理人楊意平詢
    問鑑定費繳交否？楊意平查詢後答稱：尚未，如何辦理？詎
    丙○○意圖為自己不法之所有，回以：兩次費用一併通知等
    語，並索楊意平行動電話，而於翌日撥打該行動電話誆稱：
    二次鑑界費用核算為新台幣三萬九千一百元，請來繳費等語
    ，楊意平不疑有詐，即向巧洋公司請得該款，而於九十二年
    七月四日，至中山地政事務所，將現金三萬九千一百元交予
    丙○○，楊意平索討收據，丙○○即以白紙書寫收據一紙，
    並稱：多退少補，明日來拿單據等語，楊意平即囑黃于蘋往
    取收據，未果。嗣巧洋公司接獲法院通知尚未繳納該筆鑑界
    費用，始知受騙，旋於九十二年七月十八日，由楊意平向中
    山地政所政風室提出檢舉，丙○○於偵查中自白上開事實，
    並於九十三年六月十六日，囑託其家屬將上開款項返還巧洋
    公司。
二、案經法務部調查局臺北市調查處移送臺灣臺北地方法院檢察
    署檢察官偵查起訴及移送併案審理。
    理  由
一、訊據上訴人即被告丙○○固承認：於前揭時地向被害人許幼
    及巧洋公司收取上開款項之事實，然否認有何利用職務上機
    會詐取財物犯行，辯稱：其係利用下班時間為被害人許幼辦
    理不動產過戶手續，因陸續委託三間房屋，因而延誤辦理，
    且證件不備而無法辦理，而有關被害人巧洋公司之款項係因
    其未能即時繳交，並無詐騙之意，且是楊意平因來所時，已
    午休，而主動拿給伊，並非伊主動索取等語。經查：
（一）被告確於上開時、地，分別向被害人許幼及巧洋公司代理
      人楊意平收取如事實欄所載款項之事實，業据被告坦承不
      諱，核與證人許幼、陳萬生及楊意平證述相符，並有被告
      於九十二年七月四日所簽立有關收受新台幣三萬九千一百
      元之收據影本（台北市調查處卷第六頁），及被害人許幼
      之中國信託商業銀行帳號000000000000帳戶
      存款存摺影本（他字第五三八三號卷第十四頁）在卷可稽
      ，堪予採信。
（二）被告辯稱：許幼是陸續委託三間房屋，因而延誤辦理，且
      因証件不齊而無法辦理等語，惟查：証人許幼堅稱：是一
      次委託三間等語（他字第五三八三號卷第七頁，原審卷第
      一三八頁），證人陳萬生証稱：當時我表明.... 等三戶
      房屋過戶事宜等語（他字第五三八三號卷第二十頁，原審
      卷第一五○頁），被告所辯與上開證人所述顯然不符，即
      屬無據，不能採信。至證人甲○○固稱：九樓必須贈與，
      我們不同意，所以我認為有拖延，但拖多久不知道，因沒
      有與我媽媽住一起，詳情不清楚等語（本院卷第一八四至
      一八五頁），是其證言，無非個人判斷，且不知詳情，尚
      難据為有利被告之證據。
（三）被告辯稱：確曾代被害人許幼申辦不動產過戶，因資料不
      齊而當場遭退件，所以沒收件證明云云，然未能提供相關
      之證明文件以實其說，所辯已難輕信，何況，果如其所辯
      ，既遭退件，根本無案件在相關單位，則其填寫「台北市
      稅捐稽徵處多功能服務櫃檯受理查詢申請（授權）書」，
      顯係事後彌縫，安撫被害人而已，足顯其詐騙之用意。雖
      被告曾填寫土地增值稅申報書、土地買賣所有權移轉契約
      書、建築改良物買賣所有權契約書及契稅申報書等文件（
      他字第五三八三號卷第四十至四八頁），然填寫上開文件
      ，與確將該文件送相關單位辦理，為二回事，何況，被告
      於九十二年四月初，即已收取上開款項，而前開契稅申報
      書上所載之填表日期分別為九十一年四月二十四日及九十
      一年四月二十五日，顯見被害人許幼已將相關事務交付，
      並無不能辦理之情形，且被告不否認被害人許幼之配偶陳
      萬生曾於九十一年四月二十二日向其催討送件之收據等情
      ，倘如被告所辯有何辦理障礙情形，衡情自當向委辦人說
      明，而非從未向相關單位申辦，且不向委辦人說明原由，
      由此益顯被告填寫上開表格文件，無非藉以矇騙而已。難
      以該等文件據為有利被告之認定。再者契稅及印花稅之核
      課，依法均係以該交易金額為計算標準，觀諸上開土地買
      賣所有權移轉契約書、建築改良物買賣所有權契約書及契
      稅申報書所載內容，均未填載交易金額，自無從據以計算
      應繳交之稅額，是被告所稱繳交稅款乙事，顯屬無據。綜
      上足認被告伊始即無未被害人許幼辦理之心，而係意圖為
      自己不法之所有，施用代為辦理填寫書狀之詐術，使被害
      人許幼陷於錯誤，而交付金錢。
（四）被告之職務為：土地建物複丈及成果檢查、異議案件調查
      處理、參加會議及其他臨時交辦事項，此有臺北市中山地
      政事務所業務職掌表一份（台北市調查站卷第十九頁）在
      卷可稽，且證人即臺北市中山地政事務所主任丁○○稱：
      丙○○原係測量員，後被指派在服務台，為民服務，解說
      地政相關事宜，該諮詢服務不收費用等語（他字第五三八
      三號卷第十六頁），台北市政府地政處九十二年七月十一
      日北市地一字第09231916900號函稱：依公務員服務法第
      十四條規定，公務員不得兼職，因此本處所屬各地政事務
      所人員不得利用上班或下班時間代辦地政士業務及收取代
      辦費用，又服務台人員不得私自向前往事務所辦理不動產
      過戶登記之人民索取費用代辦過戶登記等語（偵字第一三
      三二七號卷第三四頁），顯見：辦理不動產過戶，非被告
      業務範圍，且其不得代辦不動產過戶等地政士業務，而被
      告於原審供稱：「‧‧‧我第一次見到證人許幼是在服務
      台，證人許幼去過台北市中山地政事務所二次，第一次是
      辦理房屋設定抵押權的塗銷，在辦理過程中證人許幼跟我
      聊天，第二次證人許幼及她女兒到我服務台問有關房子過
      戶的事情，我旁邊有一個登記科，因為登記科當時有其他
      民眾，證人許幼在等待的過程就跟我聊天，我的聯絡資料
      是我到他家後，證人許幼拿本子給我寫的」等語（原審卷
      第一四四頁），核與証人許幼証稱：由女兒乙○○陪同辦
      理房地設定塗銷與過戶，因我們不懂辦理過戶程序，而向
      服務台之服務人員丙○○問可否代辦，楊稱可以，並向我
      要住家地址，告訴我中午會來我家辦理等語相符（他字第
      五三八三號卷第七頁，原審卷第一三七頁），顯見被告確
      係利用於服務台服務之職務上機會，誆稱可代辦過戶而詐
      取財物。至證人乙○○証稱：我與我媽媽（按許幼）到地
      政事務所，我辦理抵押權塗銷在寫書類時，我媽媽跟被告
      聊天，問他懂不懂之類的話，被告說他懂，後來的是我不
      知道等語（本院卷第一九七頁），有關被害人許幼所稱是
      伊與乙○○不懂辦理乙節，固與證人乙○○所述有出入，
      惟核對其二人全部陳述意旨，主要關鍵是：被害人許幼詢
      問被告可否代辦乙節，並無出入，是證人乙○○之說辭，
      不能執為被害人許幼說辭，有何瑕疵之依據，且證人乙○
      ○亦稱並不知詳情，是其說辭不能據為有利被告之證據。
（五）證人即前中山地政事務所秘書曾美凰証稱：鑑界繳費流程
      是：依法院來函分給承辦人員，承辦人員掛號收件，依法
      院指定時間到場，再依現場面積計算費用，而後發函法院
      ，請法院轉交當事人繳費，當事人依法院函到地政事務所
      櫃檯繳費等語（原審卷第一五六頁），證人即中山地政事
      務所測量員章門燦証稱：常態收費方式，是計算出費用，
      我們寫在案子上面，當事人至一樓負責收發服務台繳費，
      承辦測量員不經手這些費用，如果當事人要繳給我們，承
      辦人員會請當事人到樓下繳費，如果測量當場，會請他到
      事務所繳費，本件我接手測量後核算費用為一萬九千元，
      我接手時間大約是九十二年七月二十九日，接手的這二個
      案件只有測量一部份，後來再去測量，前手（按即被告）
      有測了三分之二以上，如果電話通知當事人繳費，會打電
      話告訴櫃檯要繳多少錢，或將金額寫在文上放在櫃檯，叫
      當市人直接到櫃檯繳費等語（原審卷第一九一頁反面至一
      九二頁，第一九三頁反面），顯見當時身為測量人員之被
      告，並無收取鑑界費用之權責，且根本尚未完成系爭土地
      測量，何來鑑界費用？此由原審提示相關資料，請被告當
      庭計算系爭鑑界費用如何得來？被告竟推稱無法計算等情
      （原審卷第一九三頁反面），足顯被告乃虛構鑑界費用，
      因此其辯稱：代收是便民等語，實不可採。再證人楊意平
      於原審證稱：「‧‧‧繳鑑界費用是我在現場我有給被告
      電話，事後被告電話通知我好幾次，第一次告訴我要繳鑑
      界費用，金額還在核算中，第二次電話告訴我確定的金額
      及時間要我到台北市中山地政事務繳交，被告只有說到台
      北市中山地政事務所交費用沒有告訴我要找誰，我一到台
      北市中山地政事務所就看到被告，被告主動告訴我將錢交
      給他即可，然後我錢就交給他，‧‧」（原審卷第一五二
      頁），足見被告確係利用其測量職務機會，誆稱鑑界費用
      ，使人陷於錯誤而交付。至於証人楊意平亦稱：被告有叫
      我過去地政單位櫃檯繳納，但我去問，服務台叫我去找被
      告，當時找不到收費櫃檯，所以直接找被告，被告就將錢
      收下等語（原審卷第一五四頁），惟查：如證人章門燦所
      述，鑑界費用需由測量承辦人電話告訴櫃檯要繳多少錢，
      或將金額寫在文上放在櫃檯等情，如此方知收費若干，然
      系爭鑑界根本未完成，本無法計算費用，則證人楊意平至
      櫃檯無法繳費，致服務台請伊找承辦人員，乃當然事理，
      不能認其陳述有何瑕疵，而據為被告有利之證據。至被告
      辯稱：其未能即時繳交，並無詐騙之意，且是楊意平因來
      所時，已午休，而主動拿給伊，並非伊主動索取等語，空
      言所辯，並無證據，不足採信。
（六）証人許幼、陳萬生於調查站筆錄，台北市地政處函文及業
      務職掌表，依刑事訴訟法第一百五十九條第之五規定，有
      證據能力，附此敘明。
綜上所述，被告所辯，要屬事後卸責之詞，不足採信。事證明確
，被告犯行洵堪認定。
二、被告原係中山地政所之測量員，於九十一年三月間奉派於該
    所服務台擔任有關測量業務之民眾法律諮詢服務工作，於九
    十二年七月間負責土地鑑界之測量業務，均為依據法令從事
    公務之人員。故核被告所為，均係犯貪污治罪條例第五條第
    一項第二款之利用職務上機會詐取財物罪。被告雖先後多次
    收取被害人許幼財物，然係基於先前許幼一次詢問之機會，
    誆稱代為辦理三戶，而接續拿錢，應評價為法律一行為。又
    貪污治罪條例第八條後段規定：犯第四條至第六條之罪，在
    偵查中自白者，得減輕其刑。所謂在偵查中自白，係指被告
    對於自己所為已經構成犯罪要件之事實，在偵查中向有偵查
    犯罪職權之公務員坦白陳述而言；至於對阻責任或阻違
    法之事由，有所主張或辯解，乃辯護權之行使，仍不失為自
    白（最高法院八十八年台上字第一八六二號判決意旨參照）
    。被告於偵查中已坦承收受款項，應認已坦白陳述構成犯罪
    要件之事實，雖另有辯解，乃辯護權之行使，揆諸上開說明
    ，仍不為自白，且被告於偵查中已將詐得財物返還被害人（
    本卷院第一六○頁，原審卷第一五五頁），其中巧洋公司部
    分，於九十三年六月十六日還款，雖係於起訴書所載起訴日
    九十三年六月十五日之後，惟台灣台北地方法院檢察署九十
    四年一月二十六日北檢列93偵緝字第756 號函復本院稱：本
    件起訴書係於九十三年六月二十九日送閱，檢察長於同年六
    月三十日核閱，於同年七月五日公告，同年七月九日送達等
    語（本院卷第一五七頁），顯見本件偵查終結日，應是起訴
    書公告生效日即同年七月五日，而非起訴書所載日期，蓋當
    日僅係內部作業，尚未對外生效，難認係偵查終結，何況，
    證人黃于蘋稱：楊意平開完偵查庭後，被告家屬打電話說要
    還錢，經問檢察官，本來說不能收，我們就沒收。後來再問
    ，說可以收，我們才收等語（原審卷第一五五頁），而證人
    楊意平偵訊時間為九十三年六月十四日（偵緝第七五六號卷
    第三一頁），顯見在偵查終結前，被告即已委由家屬還款，
    僅因被害人詢問相關人士，致於起訴書所載起訴日之後一天
    才還款，其間遲滯，非可歸咎被告，故應認符合貪污治罪條
    例第八條第二項規定，被告二次職務上詐取財物犯行，均應
    減輕其刑。被告利用職務上之機會詐取被害人巧洋公司財物
    之行為，其所得財物僅為三萬九千一百元，應依貪污治罪條
    例第十二條第一項之規定，遞減輕其刑。被告上開利用職務
    上機會詐取被害人許幼及巧洋公司財物犯行，犯罪時間相距
    已達一年以上，且該犯罪方法互異，顯難認係基於概括犯意
    所為，自應予以分論併罰，是公訴意旨認應論以連續犯，尚
    有未洽。
三、原審以事證明確，予以論罪科刑，固非無見，惟被告於偵
    查中自白並返還全部款項，符合自白減輕規定，原審漏未注
    意，有關被告收取許幼款項地點如附表所示，原審誤載係
    許幼長安東路住處，均有未洽，被告上訴意旨，否認犯行，
    固無理由，惟原判決既有上述瑕疵可指，即屬不能維持，應
    由本院撤銷改判。爰審酌被告未曾受有期徒刑以上刑之宣告
    ，此有臺灣高等法院被告全國前案紀錄表一份在卷可稽，而
    利用職務上之機會先後向被害人許幼及巧洋公司詐取財物，
    影響國家公務員之廉能形象，詐騙所得非鉅，犯後所辯，及
    其品行、犯罪動機、目的、手段、所生危害及所得利益等一
    切情狀，分別量處如主文所示之刑，且就其所涉前開利用職
    務上機會詐取被害人許幼及巧洋公司財物之犯行，各依貪污
    治罪條例第十七條之規定併予宣告褫奪公權二年及一年，並
    定其應執行刑。又被告利用職務上機會所詐得之財物七萬八
    千元及三萬九千一百元，已全數返還被害人許幼及巧洋公司
    ，業經證人許幼及巧洋公司之員工黃于蘋證述在卷，並有收
    據影本一紙在卷可稽，爰不另為追繳發還之諭知。
四、另臺灣臺北地方法院檢察署九十三年度偵緝字第一四五二號
    移送併辦意旨另以：被告丙○○係中山地政所測量員，負責
    向民眾提供法律諮詢與土地鑑界測量業務，為依據法令從事
    公務之人員，竟意圖為自己不法之所有，於八十九年七月二
    十八日，因違建收到臺北市稅捐稽徵處納稅通知為確認違建
    坐落申請測量之民眾曾春美來電詢問申請勘查違建測量乙事
    ，竟向被害人曾春美佯稱不用測量費，包紅包給伊即可之方
    式詐取賄款八千元，因被害人曾春美覺有異，致未得逞，而
    認被告丙○○就上開行為另涉有貪污治罪條例第五條第一項
    第二款之利用職務上機會詐取財物罪嫌，然被告丙○○上開
    行為之犯罪時間為八十九年七月二十八日，而本件論罪科刑
    之犯罪時間分別為九十一年三月間及九十二年七月四日，相
    距已七月以上，且其犯罪手法顯不相同，尚難認係基於概括
    犯意所為，難認與前開論罪科刑部分有何連續犯之裁判上一
    罪關係，與本案不生審判不可分之關係，又非起訴之效力所
    及，本院不得併予審究，應退由原檢察官另行依法處理；至
    臺灣臺北地方法院檢察署九十三年度偵緝字第七六一號移送
    併辦被告丙○○所涉利用職務上機會詐取被害人許幼及巧洋
    公司財物部分，核與本件被告丙○○所涉利用職務上機會詐
    取財物罪嫌部分，係屬同一事實，業為檢察官起訴之效力所
    及，本院已予審究，附此敘明。
據上論斷，應依刑事訴訟法第369條第1項前段、第364條、第299
條第1項前段，貪污治罪條例第2 條前段、第5 條第1 項第2 款
、第12條第1項、第17條，刑法第11條前段、第37條第2項、第51
條第5款、第8款，判決如主文。
本案經檢察官呂丁旺到庭執行職務。
中　　華　　民　　國　　94　　年　　3　　月　　29　　日
　　　　　　　　　刑事第二十一庭  審判長法　官溫耀源
　　　　　　　　　　　　　　　　　  　  法　官吳  燦
　　　　　　　　　　　　　　　　　　    法　官周政達
以上正本證明與原本無異。
如不服本判決，應於收受送達後十日內向本院提出上訴書狀，其
未敘述上訴之理由者並得於提起上訴後十日內向本院補提理由書
（均須按他造當事人之人數附繕本）。
                                        書記官陳菊珍
中　　華　　民　　國　　94　　年　　3 　　月　　29　　日
附表
    時間                   金額（新台幣）    收款地點
一、九十一年三月十五日     八千元            許幼臺北市
                                             中山北路一
                                             八三巷五號
                                             四樓住處
二、九十一年三月十六日     二萬元            中山北路與
                                             長安西路之
                                             合作金庫
三、九十一年四月初某日     二萬元            許幼上開住
                                             處
四、九十一年四月中某日     二萬元            同前
五、九十一年四月中某日     一萬元            同前
附錄：本案論罪科刑法條全文
貪污治罪條例第五條
有下列行為之一者，處七年以上有期徒刑，得併科新台幣六千萬
元以下罰金：
一  意圖得利，擅提或截留公款或違背法令收募稅捐或公債者。
二  利用職務上之機會，詐取財物者。
三  對於職務上之行為，要求、期約或收受賄賂或其他不正利益者。
前項第一款及第二款之未遂犯罰之。
